【裁判字號】    92,上易,8
【裁判日期】    920212
【裁判案由】    妨害信用等
【裁判全文】
臺灣高等法院臺中分院刑事判決                    民國九十二年度上易字第八號
    自  訴  人  丁○○○女  五.
                台中縣后里鄉農會
    代  表  人  丙○○
    右  二  人
    擔當訴訟人  臺灣高等法院臺中分院檢察署檢察官
    上  訴  人
    即  被  告  乙○○  男  四.
右上訴人因妨害名譽案件，不服臺灣臺中地方法院中華民國九十一年十一月十八日第
一審判決（民國九十一年度自字第五八七號）提起上訴，本院判決如左：
    主      文
上訴駁回。
    事      實
一、乙○○係台中縣議員，為競選台中縣農田水利會會務委員，而死者即前台中縣議
    員、前台中縣后里鄉農會理事長蔡錦雄前為向該農會貸款，係提供相當土地作為
    擔保，並經農會徵信調查，理事會審核議決通過，始准予貸款新台幣（下同）九
    千萬元，並設定總額共一億一千萬元之本金最高限額抵押權在案。上開貸款之繳
    息均正常，並未成為呆帳。乙○○為達其競選台中縣農田水利會會務委員之造勢
    目的，在未經查證，任意臆測之情形下，其於毀損蔡錦雄名譽之犯意，意圖散佈
    於眾，於民國（下同）九十一年六月十六日製作文宣謂「所以貸款結果變成呆帳
    、拍賣結果損失的是誰？」等語之不實之文字，以散布之方法，任意指摘，足以
    毀損死者蔡錦雄名譽，及台中縣后里鄉農會名譽之事。
二、案經自訴人丁○○○（係死者蔡錦雄之配偶）及台中縣后里鄉農會向原審法院提
    起自訴。
    理      由
一、本件上訴人即被告乙○○（以下稱被告）雖於九十一年六月十七日，由台中縣后
    里鄉農會陳嘉正，向台灣台中地方法院檢察署申告被告散步不實流言，毀謗他人
    信用罪，經檢察官以非有告訴權人，提出告訴，認其告訴不合法，以九十一年度
    偵字第一二六○一號為不起訴處分，現經由台中縣后里鄉農會法定代理人，代表
    該農會提出自訴，應認係合法，合先敘明。
二、訊據被告矢口否認有誹謗死者蔡錦雄、及台中縣后里鄉農會之犯意，辯稱：農會
    屬農民團體。我所發的文宣部分，事實之記載，都是依豐原地政事務所所記載事
    實，我沒有誹謗他。我為台中縣議員，系爭之土地，於七十九年貸款設定抵押時
    ，當年的公告現值一平方公尺為九百五十元至一千二百元不等，設定為六千三百
    萬元。另一筆當時公告現值一平方公尺為八百元。現為一千二百元，設定一千八
    百萬元，共設定八千一百萬元，廣告上的二千一百萬元是為誤載的。九十年六月
    九日涉及違法變更地目、違法傾倒廢棄物，已經起訴」。「他跟我算帳文宣約一
    萬二千份，一次共七千元，只發一次，九十一年六月十六日，委由聯合報派報的
    ，夾在報紙內分送的，地區為后里鄉內」。「為不毛之地。這塊土地為蔡錦雄提
    供系爭土地供人傾倒廢棄物。我認為是不毛之地。有無超貸部分，因為我沒有辦
    法拿到資料，所以沒有辦法認為高估，我只是懷疑。呆帳拍賣之損失，我只是純
    屬懷疑，我也無法求證。競選資料是真實的，第一篇競選資料是澄清用的。其他
    的部分，是講述后里鄉建設政見部分。最後一篇為六月十六日，當時我已知道蔡
    錦雄已於九十一年四月十一日死亡」。「四三二地號是臨近道路旁，可供工廠使
    用，價值可達一萬五千元，與市價相當，與系爭土地距離約五百公尺，但舊社段
    四二四、四二五、四二六不靠馬路，又鄰近河溝，價值就差很多了。四二五、四
    二六地號附近並沒有被拍賣土地，所以無從比較。法院拍買的，離四二五地號約
    一公里左右」等語。
三、依大法官會議釋字第五○九號解釋及被告所具之狀紙，均認「行為人雖不能證明
    言論內容為真實，但依其所提證據資料，認為行為人有相當理由確信其為真實者
    ，即不能以誹謗罪之刑責相繩」以及對於「該傳播內容確有經過合理查證，確信
    其傳播屬實」方得主張免責，而本件被告自承：「有關賄選買票的事，本人所述
    第二段為賄選傳言風聲很盛，希望選民能睜大眼睛，選賢舉能。我所指的是選台
    中縣農田水利會會務委員的事，並不是指選縣議員的事」，「拍賣結果造成呆帳
    ，指的是損失的是何人，這是合理質疑。文宣的製作無法盡善盡美的」。「我質
    疑超貸，確信其為超貸部分」。「當時於打好後我才簽名。貸款金額部分有誤，
    段落也沒有分段好。應都是聯合報負責的」。「這是聯合報的錯誤。這都是政治
    因素。就超貸部分，讓我有很多合理的懷疑。中國農民銀行有逾期放款。就自訴
    人所言有一塊（舊城段路邊）土地一坪一萬五千元，那是位於大馬路邊，它們的
    土地位於墓地旁，於八十二年間是窪地，現已填平，這塊土地有可能造成呆帳。
    我只是提醒農會不要造成呆帳。選舉期間的文宣，都是正面的建議，我每篇文章
    都是有社會的教義，我所言都是經過查證的」。「我只是質疑，因為文章也有瑕
    疵，這是推測、質疑？因為我文章的問號『？』放錯了」，被告不能以未加以校
    對，才發生錯誤為由，把責任推給承印之印刷廠，或派報之人員，又查被告於該
    文宣資料上有親自簽名，然後向社會大眾散發，自應負其應有之責任。被告就該
    筆貸款是否已成為呆帳、或是否已經拍賣程序，沒有經過查證，也沒有任何證據
    來使其確信其所依據之報載屬實，而自訴人丁○○○之配偶蔡錦雄，自取得貸款
    後始終依貸款金額，繳交貸款利息，並未成為呆帳，亦有台中縣后里鄉農會出具
    之放款餘額證明書、及財團法人金融聯合徵信中心提供之個人授信餘額資訊資料
    各一份附卷可證，蔡錦雄就被告所提出之土地設定抵押貸款，並未變成呆帳，被
    告竟於文宣品上，載明：「所以貸款結果變成呆帳」「拍賣結果損失的是誰？」
    ，就此部分其顯然並未求證，此已逾合理懷疑之程度，且被告之文宣中，就呆帳
    部分，載明：「所以貸款結果變成呆帳」「拍賣結果損失的是誰？」依文字字義
    觀之，已採肯定說，讓第三人一看即認為該筆貸款，已變成呆帳，不像後段所載
    ：「以後不想貪污、做手腳回收才怪」，後段能寫「以後」，為何呆帳部分，不
    寫「以後」二字，」「拍賣結果損失的是誰？」，而不加「將來」二字，竟載明
    ：「所以貸款結果變成呆帳」「拍賣結果損失的是誰？」，顯係故意誤導選民、
    讀者大眾，可見被告未經過合理之查證，依當時情況也沒有合理之證據，足以確
    信刊載資料之真實性，且渠為了勝選，可以不擇手段，在在顯示渠具有惡意，以
    散布不實文宣之方式，惡意攻訐、誹謗死者蔡錦雄，及台中縣農會，以此間接、
    迂迴之選戰策略，顯示渠係惡意為之，依上說明，自不能援引上開大法官會議釋
    字第五○九號解釋作為免責之依據。
四、按言論自由為人民之基本權利，憲法第十一條設有明文予以保障，國家應給予最
    大限度之維護，俾其實現自我、溝通意見、追求真理及監督各種政治或社會活動
    之功能得以發揮。惟為兼顧對個人名譽、隱私及公共利益之保護，法律尚非不得
    對言論自由依其傳播方式為合理之限制，刑法第三百十條第一項及第二項誹謗罪
    即係保護個人法益而設，為防止妨礙他人之自由權利所必要，符合憲法第二十三
    條規定之意旨。至刑法同條第三項前段，以對誹謗之事，能證明其為真實者不罰
    ，係針對言論內容與事實相符者之保障，並藉以限定刑罰權之範圍，非謂指摘或
    傳述誹謗事項之行為人，必須自行證明其言論內容確屬真實，始能免於刑責。如
    行為人雖不能證明言論內容為真實，但依其所提證據資料，認為行為人有相當理
    由確信其為真實者，即不能以誹謗罪之刑責相繩，司法院大法官會議著有第五○
    九號解釋可參。查被告迄無提出具體之證據資料，足證其等主觀上顯有相當理由
    確信該：「所以貸款結果變成呆帳」「拍賣結果損失的是誰？」之言論為真實，
    而該筆貸款，尚未成為呆帳，亦未經拍賣，依前揭大法官會議解釋意旨，被告自
    不能阻卻其違法性。
五、被告於九十一年六月十六日製作該份文宣時，蔡錦雄已於之前之九十一年四月十
    一日死亡，自訴人丁○○○係蔡錦雄之配偶，此有戶籍謄本一份附卷可參，被告
    所載：「所以貸款結果變成呆帳」「拍賣結果損失的是誰？」，以此散布不實文
    宣之方式，惡意攻訐、誹謗死者蔡錦雄，及台中縣后里鄉農會，此足以毀損死者
    蔡錦雄及台中縣后里鄉農會之名譽。
六、綜上，被告犯罪事證已臻明確，所辯為圖卸刑責之詞，不足採信，犯行堪以認定
    。
七、核被告所為，係犯刑法第三百十條第二項之誹謗罪及同法第三百十二條第二項之
    誹謗死者罪，被告一行為同時誹謗死者蔡錦雄，及台中縣后里鄉農會二人之名譽
    ，為想像競合犯，應從一重之刑法第三百十二條第二項之罪論處。
八、原審依刑法第三百十條第二項、第三百十二條第二項、第五十五條、第四十一條
    第一項前段、罰金罰鍰提高標準條例第一條前段、第二條，審酌被告為使自己當
    選，竟以散布文字不實事項、之犯罪動機、目的、手段等一切情狀，量處拘役卅
    日，並諭知易科罰金之折算標準。經核其認事用法，均無違誤，量刑亦稱妥適，
    被告上訴意旨，仍執陳詞，否認犯罪，指摘原判決此部分不當，為無理由，應予
    駁回。
九、自訴人經合法傳喚，無正當理由不到庭，本院認為有必要，通知檢察官擔擋訴訟
    。
十、原判決關於被告被訴妨害信用部分，未經上訴，已告確定，不予論列。
據上論斷，應依刑事訴訟法第三百六十八條、第三百六十四條、第三百三十一條第二
項，判決如主文。
本案經檢察官甲○○到庭執行職務。
中      華      民      國      九十二     年     二    月    十二    日
                                臺灣高等法院臺中分院刑事第一庭
                                      審判長法  官  陳  紀  綱
                                            法  官  方  艤  駐
                                            法  官  陳  登  源
右正本證明與原本無異。
不得上訴。
                                            書記官  林  明  冬
中      華      民      國      九十二     年     二      月    十四    日
附錄本判決論罪科刑法條：
中華民國刑法第三百十條：
意圖散布於眾，而指摘或傳述足以毀損他人名譽之事者，為誹謗罪，處一年以下有期
徒刑、拘役或五百元以下罰金。
散布文字、圖畫犯前項之罪者，處二年以下有期徒刑、拘役或一千元以下罰金。
                                                                        Ｒ


司法院資訊處製作；財團法人民間司法改革基金會備份。
